臺灣彰化地方法院民事判決
108年度訴字第1102號
原      告  顏敏卿  
訴訟代理人  林家豪律師
被      告  鄭曾艷鳳
            鄭旭成  
            鄭靖騰  
            鄭芫懿  
            鄭營富  
            鄭睿發  


            鄭惠美  

            鄭寶美  

兼上八人共
同訴訟代理  
人          鄭營聰  
複代理人兼
上一人訴訟
代理人      潘洛謙律師
被      告  鄭龍峰  
            鄭登美  
被      告  張伶榕律師即鄭乃成之遺產管理人
上列當事人間請求分割共有物事件，本院於民國110年3月15日言
詞辯論終結，判決如下：
    主  文
兩造共有坐落彰化縣○○鎮○○段000○000地號土地應合併分割，分
割方法如彰化縣北斗地政事務所109年9月3日北土測字第1439號
複丈成果圖所示，編號A部分面積138平方公尺由原告取得；編號
B部分面積138平方公尺由被告鄭曾艷鳳、鄭旭成、鄭靖騰、鄭芫
懿、鄭營富、鄭睿發、鄭惠美、鄭寶美、鄭營聰、鄭龍峰、鄭登
美取得並維持公同共有；編號C部分面積619平方公尺由被告張伶
榕律師即鄭乃成之遺產管理人取得。
訴訟費用由原告負擔五分之四、被告張伶榕律師即鄭乃成之遺產
管理人負擔百分之十四、餘由被告鄭曾艷鳳、鄭旭成、鄭靖騰、
鄭芫懿、鄭營富、鄭睿發、鄭惠美、鄭寶美、鄭營聰、鄭龍峰、
鄭登美連帶負擔。
    事實及理由
壹、程序事項：
一、按訴狀送達後，原告不得將原訴變更或追加他訴，但減縮應
    受判決事項之聲明者者，不在此限，民事訴訟法第255條第1
    項第3款定有明文。查原告起訴時，訴之聲明第一項為：被
    告鄭曾艷鳳、鄭旭成、鄭靖騰、鄭芫懿、鄭營富、鄭睿發、
    鄭惠美、鄭寶美、鄭營聰、鄭龍峰、鄭登美（下稱被告鄭曾
    艷鳳等11人）應就被繼承人鄭溢周所遺坐落彰化縣○○鎮○○段
    000○000地號土地（下稱系爭792、793地號土地）權利範圍
    均為260分之40辦理繼承登記（見本院卷一第15頁），然因
    被告鄭曾艷鳳等11人於訴訟繫屬中之109年6月20日就系爭2
    筆土地均已辦畢繼承登記，有土地登記第一類謄本在卷為憑
    （見本院卷一第341至355頁），原告於109年7月16日撤回上
    開聲明，有民事撤回聲明狀在卷為憑（見本院卷一第369至3
    71頁），屬減縮應受判決事項之聲明，合於上開規定，應與
    准許。
二、本件被告鄭龍峰、鄭登美經合法通知，均未於最後言詞辯論
    期日到場，核無民事訴訟法第386 條各款所列情形，爰依原
    告之聲請，由其一造辯論而為判決。
貳、實體事項：
一、原告方面：
  ㈠系爭2筆土地為兩造共有，應有部分比例均為原告40/260、被
    告鄭曾艷鳳等11人公同共有40/260、被告張伶榕律師即鄭乃
    成之遺產管理人180/260，系爭2筆土地共有人均相同，並無
    因物之使用目的不能分割之情形，雙方無不能分割特約，亦
    無不能分割情事，因未能達成分割協議，故提起本件訴訟，
    請求鈞院合併分割。
　㈡原告同意被告張伶榕律師即鄭乃成之遺產管理人提出如彰化
    縣北斗地政事務所109年9月3日北土測字第1439號分割方案
    （見本院卷二第61頁，下稱甲案），此方案雖因系爭2筆土
    地屬狹長型，而使編號C部分形成T字形狀，然相較被告鄭營
    聰、鄭曾艷鳳、鄭旭成、鄭靖騰、鄭芫懿、鄭營富、鄭睿發
    、鄭惠美、鄭寶美（下稱被告鄭營聰等9人）主張之彰化縣
    北斗地政事務所109年8月18日北土測字第1325號土地複丈成
    果圖之分割方案（見本院卷二第59頁，下稱乙案），乙案之
    編號A部分成為L之不規則形狀，且北面難以利用之土地面積
    更大，甲案難以利用之土地較少，不失為折衝之調和方案。
　㈢又甲案之編號A、B部分臨路寬度雖僅為4公尺，然如依兩造之
    應有部分比例計算，系爭2筆土地之臨路總面寬約為18公尺
    ，而原告、被告鄭曾艷鳳等11人之應有部分比例均各為40/2
    60；被告張伶榕律師即鄭乃成之遺產管理人之應有部分比例
    為180/260，如依上開應有部分比例分配，原告及被告鄭曾
    艷鳳等11人應僅能分得各約2.77公尺之臨路寬度（18公尺×4
    0/260≒2.77公尺），以甲案各得4公尺臨路寬度並無不利。
    且依彰化縣建築管理自治條例、彰化縣畸零地使用規則規定
    ，一般建築用地、住宅區，在正面路寬7公尺以下，應具3公
    尺面寬，而甲案之編號A、B部分均為面寬4公尺，已足供建
    築使用，自屬公平。
　㈣再者，甲案之編號AC部分、BC部分均相鄰，將來A、B部分任
    一所有人均得與被告張伶榕律師即鄭乃成之遺產管理人分得
    之C部分土地合併使用，而乙案之編號B部分位於系爭土地中
    央，如將來僅有編號A、C部分達成合併使用或價購合意，必
    因B部分而造成阻礙，不利土地整體利用。
　㈤並聲明：兩造共有系爭792、793地號土地請准合併分割。　
二、被告方面：
  ㈠被告鄭營聰等9人答辯略以：
　1.被告鄭營聰等9人同意系爭2筆土地合併分割，並考量同段79
    1地號土地上有彰化縣北斗鎮中興街98巷之巷道，即系爭2筆
    土地南側臨路，採乙案所示之土地分割方式、面積與位置較
    適當，因該方案編號B、C部分之臨路寬度均為5公尺多，較
    有利於建築；被告張伶榕律師即鄭乃成之遺產管理人提出之
    甲案，編號A、B之臨路寬度均僅為4公尺，且A、B部分狹長
    不利建築使用，不利於被告鄭營聰等9人之土地利用。
　2.原告之訴訟代理人原稱分得之土地如與同段794地號土地相
    鄰其可合併使用，然原告依甲案分得之編號A部分為系爭土
    地之西側，未與同段794地號土地相鄰，原告竟支持甲案，
    其說法前後不一。被告張伶榕律師即鄭乃成之遺產管理人於
    民事陳報分割方案㈡狀表示甲案之提出經與其他共有人協商
    云云，但該方案提出之前，並未與被告鄭營聰等9人事先協
    商，渠等不贊成甲案。另外原告之訴訟代理人反對乙案之理
    由乃如將來僅有編號A及C達成合併或價購，編號B部分將造
    成阻礙云云，但原告已明白表示經土地鑑價後，現階段尚無
    足夠經濟能力依鑑價報告補償共有人，故原告主張之價購阻
    礙亦不足採。
　3.原告在同段791、787-6、787-5地號土地建物出售，土地面
    積不足35坪，建物之面寬即有7米，可以停兩輛汽車，被告
    鄭曾艷鳳等11人就系爭土地應有部分換算面積應有41.65坪
    ，面寬卻只有4米，顯然不公。乙案本為被告張伶榕律師即
    鄭乃成之遺產管理人所提出，原告原本亦同意該方案，經渠
    等商議後，亦同意乙案，然被告張伶榕律師即鄭乃成之遺產
    管理人嗣後改提出甲案，並稱有跟土地共有人協商云云，但
    實際上並無跟伊們協商。
  4.惟經考量原告所稱日後可能與被告張伶榕律師即鄭乃成之遺
    產管理人分得之部分協調合併使用規劃一事，被告鄭營聰等
    9人同意乙案之編號C部分面積138平方公尺分歸鄭曾艷鳳等1
    1人維持公同共有，編號B部分面積138平方公尺分歸原告單
    獨所有、編號A部分面積619平方公尺分歸被告張伶榕律師即
    鄭乃成之遺產管理人單獨所有。
  5.並聲明：被告鄭營聰等共9人主張系爭792、793地號土地合
    併分割，分割如乙案所示的三筆土地，其中A土地分歸被告
    張伶榕律師即鄭乃成之遺產管理人、B土地分歸原告取得、C
    土地分歸被告鄭營聰等共11人公同共有取得。
  ㈡被告張伶榕律師即鄭乃成之遺產管理人部分：
  1.乙案非其當初提出之方案，因為乙案之編號B、C北側有高低
    差，不是在同一個水平，會造成編號A部分之地形不平整，
    造成編號A部分價值減損，雖然被告鄭營聰等9人主張系爭土
    地地形之原因導致編號B、C北側的高低差，但依甲案可知仍
    可將此兩區塊北側為同一水平，故被告鄭營聰等9人之主張
    應不可採。
  2.並聲明：主張如甲案之複丈成果圖分割。
　㈢被告鄭龍峰、鄭登美均未於本院言詞辯論期日到庭，亦未具
    狀為任何聲明或陳述。
三、本件原告及被告張伶榕律師即鄭乃成之遺產管理人均主張依
    甲案方式分割，被告鄭營聰等9人則認應以乙案之方式分割
    ，茲審酌如下：
  ㈠按各共有人，得隨時請求分割共有物。但因物之使用目的不
    能分割或契約訂有不分割之期限者，不在此限；共有人相同
    之數不動產，除法令另有規定外，共有人得請求合併分割，
    民法第823條第1項、第824條第5項定有明文。查本件系爭2
    筆土地為兩造所共有，應有部分均為原告及被告鄭曾艷鳳等
    11人各40/260、被告張伶榕律師即鄭乃成之遺產管理人180/
    260，系爭792地號土地面積為623平方公尺、系爭793地號土
    地面積為272平方公尺，系爭2筆土地之使用分區均為北斗鎮
    都市計劃之住宅區等情，有系爭土地登記第一類謄本、彰化
    縣北斗鎮都市計劃土地使用分區證明書（見本院卷一第67至
    71頁、第341至356頁）為證。兩造既為系爭2筆土地之共有
    人，且系爭2筆土地之共有人均相同，復無因物之使用目的
    不能分割情形，且原告主張兩造就系爭2筆土地無不分割之
    特約，或訂有不分割之期限等語，被告等均未爭執，原告自
    得依上開規定，請求合併分割系爭2筆土地。
　㈡次按，共有物之分割，依共有人協議之方法行之；分割之方
    法不能協議決定，或於協議決定後因消滅時效完成經共有人
    拒絕履行者，法院得因任何共有人之請求，命為下列之分配
    ：一、以原物分配於各共有人。但各共有人均受原物之分配
    顯有困難者，得將原物分配於部分共有人。二、原物分配顯
    有困難時，得變賣共有物，以價金分配於各共有人；或以原
    物之一部分分配於各共有人，他部分變賣，以價金分配於各
    共有人。以原物為分配時，如共有人中有未受分配，或不能
    按其應有部分受分配者，得以金錢補償之。以原物為分配時
    ，因共有人之利益或其他必要情形，得就共有物之一部分仍
    維持共有。民法第824條第1項至第4項分別定有明文。又分
    割共有物，究以原物分割或變價分配其價金，法院固有自由
    裁量之權，不受共有人主張之拘束，但仍應斟酌當事人之聲
    明、共有物之性質、經濟效用及全體共有人利益等，公平裁
    量。必於原物分配有困難者，始予變賣，以價金分配於各共
    有人（最高法院98年度台上字第2058號判決意旨參照）。
　㈢經查，系爭2筆土地為南北狹長型土地，北側地籍線不平整呈
    多角形，其餘3側之地籍線均為直線較為平整方正，又系爭
    土地僅南側臨同段791地號土地部分，現為中興街98巷之私
    設巷道，其餘3側均鄰私人土地而未與道路有適當聯繫，經
    本院前往現場履勘，系爭2筆土地上均無建物，目前部分土
    地為原告擺放盆栽、貨櫃、種植琵琶，其餘均為空地等節，
    有地籍圖、本院勘驗筆錄、現場照片在卷為憑（見本院卷一
    第27頁、第203至209頁）。可見系爭2筆土地之北側形狀不
    方正且無通路，屬難以利用之土地，南側土地臨路且地形方
    正，較利於使用，價值較高。
　㈣被告張伶榕律師即鄭乃成之遺產管理人提出之甲案，及被告
    鄭營聰等9人提出之乙案，均依兩造之應有部分比例，並以
    南北走向之分割線，將系爭2筆土地合併分割為編號A、B、C
    部分，使分割後各筆土地面積均與兩造原有之應有部分面積
    相同，且南側均鄰中興街98巷，並無形成袋地之虞。然兩方
    案差別在於分割後之土地形狀與分配位置，甲案係將系爭土
    地中央由應有部分比例最大之被告張伶榕律師即鄭乃成之遺
    產管理人取得（面積619平方公尺、編號C），東、西兩側（
    編號A、B，面積均為138平方公尺）分別為原告、被告鄭曾
    艷鳳等11人取得，A、B部分南側臨路寬度為4公尺，因原告
    及鄭曾艷鳳等11人之應有部分比例不足以取得寬度4公尺並
    延伸至北側地籍線之土地面積，故A、B部分均位於系爭土地
    南側約3/4之位置，屬長方形之方正土地，C部分土地則為T
    字形，南側臨路寬度約為14餘公尺，系爭土地北側約1/4部
    分，全由被告張伶榕律師即鄭乃成之遺產管理人取得。乙案
    則由西至東，將應有部分比例較小之原告、鄭曾艷鳳等11人
    分在系爭土地西南側，東側及北側土地分歸應有部分比例較
    多之被告張伶榕律師即鄭乃成之遺產管理人所有，分割後編
    號C部分呈梯型、編號B為長方形，且C、B部分之土地北側分
    割線未相連接，使編號A部分之土地呈不規則形狀，B、C部
    分之臨路寬度各約為5.25公尺，A部分之臨路寬度則僅約8公
    尺，並包含系爭土地北側約1/2之土地面積。
  ㈤審酌乙案之編號A部分，地形呈不規則形狀，並將系爭土地北
    側約1/2面積部分，即無法對外聯絡之位置均全數劃入編號A
    ，就土地價值而言，已顯屬不公，且A部分土地面積占系爭
    土地總面積之69％（計算式：619÷895≒69％），南側臨路寬度
    卻佔不到50％，僅有約8公尺，使編號A所分得土地南側價值
    較高部分，仍需留設道路面積供大面積之北側土地對外通行
    ，益加減少A部分之土地價值，從而，乙案對編號A之分得人
    即被告張伶榕律師即鄭乃成之遺產管理人實屬不利，自非屬
    公平之方案。被告鄭營聰等9人雖辯稱A部分日後將依無人繼
    承之規定歸屬國有財產，而無建築利用可能云云，惟法院裁
    判分割共有物，須斟酌各共有人之利害關係、使用情形、共
    有物之性質及價值、經濟效用，符合公平經濟原則，其分割
    方法始得謂為適當，而鄭乃成之遺產依民法第1185條之規定
    ，如有剩餘仍歸屬國庫，並非無人所有，而國有財產依相關
    規定仍得使用、收益、處分，並非毫無利用可能，如分歸被
    告張伶榕律師即鄭乃成之遺產管理人之土地價值與其應有部
    分價值顯不相當，自有損國家之財產法益，是被告鄭營聰等
    9人之主張，實為增益其等之私人利益，而侵害本應歸屬於
    鄭乃成之財產利益，而有未洽。
　㈥至甲案之分割方式，編號A、B、C各坵塊之形狀方正，A、B部
    分雖均為狹長型土地，然此係因系爭土地之地形緣故，並非
    故為分割所致，且A、B部分臨路面寬均為4公尺，面積為138
    平方公尺，依彰化縣畸零地使用自治條例之規定，住宅區之
    正面路寬7公尺以下之基地，最小寬度3公尺、最小深度12公
    尺即非畸零地而可供建築，而系爭土地南側之中興街私設巷
    道寬度約6公尺，則編號A、B部分即無分割為畸零地之虞。
    再原告及被告鄭曾艷鳳等11人就系爭土地之應有部分為40/2
    60，依此比例分配南側臨路寬度約為2.77公尺，而依甲案渠
    等分得之臨路寬度已達4公尺，顯逾依應有部分可取得之臨
    路寬度，故編號A、B之分割線均未連接至系爭土地北側地籍
    線，A、B部分僅位於土地由南至北約3/4之位置，而系爭土
    地北側約1/4則全部歸由編號C部分取得，已難認甲案之分割
    方式對原告或被告鄭曾艷鳳等11人有何不公。而被告張伶榕
    律師即鄭乃成之遺產管理人取得之C部分雖為T字形，仍屬地
    形完成，並無畸零之凹凸角度，南側臨路寬度約14至15公尺
    間，留設通路與北側土地後，尚有餘裕可為有效利用，對被
    告張伶榕律師即鄭乃成之遺產管理人亦較為有利。是本院權
    衡上述系爭土地為住宅用地、分割後各共有人就系爭土地出
    入之方便性、使用之完整性及均衡共有人之利益與公平性，
    認為甲案可兼顧各共有人利益，較為公平妥適。
四、綜上所述，原告依民法第823條第1項、第824條第5項規定，
    請求合併分割系爭2筆土地，為有理由，並以甲案為適當，
    即甲案所示編號A部分（面積138平方公尺）由原告取得，編
    號B部分（面積138平方公尺）由鄭曾艷鳳等11人取得，並維
    持公同共有，編號C部分（面積619平方公尺）由被告張伶榕
    律師即鄭乃成之遺產管理人取得。
五、末按因共有物分割、經界或其他性質上類似之事件涉訟，由
    敗訴當事人負擔訴訟費用顯失公平者，法院得酌量情形，命
    勝訴之當事人負擔其一部，民事訴訟法第80條之1定有明文
    。查原告所提出之分割方案，原係主張取得系爭2筆土地全
    部，再以金錢補償其他共有人，此有民事準備（一）狀為憑
    （見本院卷一第197頁），本院遂依原告之聲請囑託捷丞不
    動產估價師聯合事務所為系爭土地價格鑑定，然原告於鑑價
    完成後，又具狀陳稱其無足夠之經濟能力依鑑價報告補償其
    他共有人等語（見本院卷一第395頁），堪認該鑑價費用並
    非為本件訴訟之全體共有人利益之必要支出，爰審酌兩造攻
    擊防禦方法之必要性、因本件分割訴訟所得之利益等情，認
    本件訴訟費用，應由原告負擔80％即4/5、被告被告張伶榕律
    師即鄭乃成之遺產管理人負擔14％、被告鄭曾艷鳳等11人連
    帶負擔6％，始為公平，附此敘明。
六、本件事證已臻明確，兩造其餘之攻擊或防禦方法及所用之證
    據，經本院斟酌後，認為均不足以影響本判決之結果，爰不
    逐一論列，附此敘明。
七、據上論結，依民事訴訟法第385條第2項、第80條之1、第85
    條第2項，判決如主文。
中　　華　　民　　國　　110 　年　　4 　　月　　15　　日
                   民事第二庭    法　官　王姿婷

以上正本係照原本作成。
如對判決上訴，應於判決送達後20日內向本院提出上訴狀。如委
任律師提起上訴者，應一併繳納上訴審裁判費。
中　　華　　民　　國　　110 　年　　4 　　月　　16　　日
                                 書記官　陳品潔